【裁判字號】    91,上訴,3209
【裁判日期】    920710
【裁判案由】    違反稅捐稽徵法等
【裁判全文】
臺灣高等法院刑事判決                          九十一年度上訴字第三二０九號
    上  訴  人  臺灣士林地方法院檢察署檢察官
    上  訴  人
    即  被  告  昇茂保險代理人有限公司
    兼  代表人  丁○○
    上  訴  人
    即  被  告  戊○○
                甲○○
    右  一  人
    選任辯護人        黃怡騰律師
右上訴人因被告違反稅捐稽徵法等案件，不服臺灣士林地方法院九十年度訴字第一五
五號，中華民國九十一年八月三十日第一審判決（起訴案號：臺灣士林地方法院檢察
署八十九年度偵字第八二四號、九十年度偵緝字第二五號）提起上訴，本院判決如左
：
    主  文
上訴駁回。
丁○○緩刑貳年，甲○○、戊○○均緩刑肆年。
    事  實
一、丁○○為址設台北市○○區○○路六五巷十號二樓之三之昇茂保險代理人有限公
    司（下稱昇茂保險公司）之負責人。甲○○為昇茂保險公司之副經理，負責該公
    司行政業務、會計，為該公司實際上之負責人，有依據真實事項以造具會計憑證
    之義務暨申報該公司營利事業所得稅之義務，為從事業務之人，亦為商業會計法
    所稱之主辦會計之人員。戊○○則為昇茂保險公司之業務人員。
二、甲○○與戊○○共同基於幫助納稅義務人昇茂保險公司逃漏營利事業所得稅之犯
    意聯絡，由甲○○委託戊○○代尋人頭以供昇茂保險公司申報薪資成本，戊○○
    遂於八十八年一月間徵得與之有共同基於幫助納稅義務人昇茂保險公司逃漏營利
    事業所得稅犯意聯絡之魏國立（待通緝到案後，另行審結）同意，由戊○○給付
    魏國立新台幣（下同）三千元之報酬，由魏國立提供其
    繡供昇茂保險公司申報其薪資以逃漏稅捐。戊○○並以給付魏國立所介紹人頭申
    報薪資之百分之四報酬之代價，及給付該人頭數千元之報酬，由魏國立於八十八
    年一月間，在台北市青年公園附近之泡沫紅茶店，介紹與魏國立、戊○○有前開
    幫助昇茂保險公司逃漏營利事業所得稅犯意聯絡之姓名年籍不詳之成年男子，由
    該男子持「乙○○」之
    宏（甲○○、戊○○及魏國立均不知該人冒乙○○之名），在戊○○提供之展業
    人員應聘切結書內偽造乙○○之署押及按捺指印，且交付「乙○○」
    及印章予戊○○，同意任昇茂保險公司之人頭員工以供昇茂保險公司申報薪資成
    本。戊○○取得上開資料後，旋將取得之魏國立、「乙○○」
    交予甲○○。甲○○明知昇茂保險公司於八十七年五月至十二月間並未僱用魏國
    立及「乙○○」二人，亦未支付其等薪資，竟將上開資料交予不知情之昇茂保險
    公司助理會計周麗珍，由周麗珍在昇茂保險公司上址一次填載八十七年五月至同
    年十二月，各月份之薪（工）資表時，記載每月支付「乙○○」、魏國立薪資各
    三萬七千五百元、膳費各一千八百元之不實事項，並於其上蓋用甲○○所交付魏
    國立及乙○○之印文（每月份記載一張薪（工）資表，上同載魏國立、乙○○二
    人，共計八張），並填製魏國立、乙○○「各類所得扣繳暨免扣繳憑單」（各一
    式四份）之業務上作成之文書，於其上偽載該二人於八十七年五月至十二月間各
    領取昇茂保險公司薪資三十萬元之不實事項。周麗珍製作上開資料後，復應甲○○指示，將之交予昇茂保險公司委任之不知情會計師，由該會計師將上開不實事
    項，登載於業務上製作之昇茂保險公司八十七年度營利事業所得稅結算申報書，
    以虛增營業成本，進而於八十八年三月間某日持向財政部台北市國稅局申報扣抵
    營利事業所得稅，以此不正當方法逃漏當年度營利事業所得稅十五萬元，足以生
    損害於稅捐機關對於稅捐稽徵管理之正確性及乙○○。
三、案經乙○○訴請台灣士林地方法院檢察署檢察官偵查起訴。
    理  由
一、訊據上訴人即被告丁○○、甲○○及戊○○，固各均坦認丁○○為昇茂保險公司
    之負責人，甲○○為副經理，戊○○為業務人員，惟矢口否認有上開犯行，被告
    丁○○辯稱：其僅掛名任負責人，實際上公司之業務均被告甲○○處理，其並未
    參與云云，被告甲○○辯稱：昇茂保險公司新進業務人員之招募事宜，是由各該
    地區主任在其權責範圍內所決定，戊○○如何招募下線業務員，伊不知情，亦未
    參與，僅根據其提供之人事資料登錄員工薪資表及填製薪資扣繳憑單而已。戊○○則辯以：魏國立確曾介紹「乙○○」之人為昇茂保險公司拉保險，該公司有僱
    用魏國立、乙○○二人，實際上有付他們薪水，魏國立為伊之下游人員，而乙○○為魏國立之下游人員，伊不知其二人間之關係。魏國立、乙○○均非人頭，昇
    茂保險公司並無逃漏稅捐云云。惟查：
  (一)被告戊○○於檢察官偵查中業已供稱：我們委託一位魏國立，他說有一些朋友可
    以做薪資扣繳，給付魏國立報酬所報薪資的百分之四、乙○○
    今年（按即八十八年）一月在青年公園我家附近交給我，切結書是伊拿過去讓乙○○簽名的。（檢察官問：每月乙○○薪水都你拿走？）沒有拿，只拿百分之四
    給魏國立、沒領乙○○之薪水等語（見八十八年他字第七八四號卷第三十至三二
    頁、九十年度偵字第二五號卷第三十頁反面）。核與乙○○於偵查證稱未領薪水
    三萬七千五百元，之前完全不認識戊○○等語（見他字第七八四號卷第三十頁反
    面），復徵之戊○○供稱伊非昇茂保險公司的人，是甲○○的好朋友幫她忙（見
    同上卷第三十一頁）等語，足見昇茂保險公司並無實際僱用魏國立、乙○○從事
    招攬保險業務之事實至明。
  (二)被告魏國立於九十年一月三日檢察官偵查時供稱：因戊○○給乙○○數千元之代
    價，由乙○○於八十八年一月間在青年公園附近之泡沫紅茶店提供
    切結書予戊○○，以使昇茂保險公司可以利用人頭報稅。其也因收受戊○○三千
    元，而提供其之
    報那幾個月之薪資，只知有以其名義報稅。其承認幫助逃漏稅，乙○○亦知幫別
    人逃漏稅金等語（見九十年偵緝字第二五號卷第二二至二三頁反面）。
  (三)核被告戊○○、魏國立前所述均相符合。雖被告魏國立嗣於原審翻稱：其與「乙○○」均有在昇茂保險公司任職，都有領薪，不是報稅之人頭，偵查中因思及戊○○常扯其後腿，想整她，方故意說不實之語云云（見原審卷第一三七頁、第一
    三九頁），然查縱被告魏國立為思報復而想整被告戊○○，惟衡情被告魏國立殊
    無拖自己下水，承認自己幫助他人逃漏稅之理，且亦絕無所言與被告戊○○相符
    之理。另雖被告戊○○後於偵查中翻供：乙○○月薪三萬七千五百元由其代領交
    予被告魏國立，給被告魏國立百分之四是因要替被告魏國立繳稅云云，然查其後
    又稱：八十六年間給被告魏國立百分之四報酬係要其找人扣繳稅云云，是給被告
    魏國立百分之四之目的究為幫被告魏國立繳稅，或給其仲介人頭之報酬，被告戊○○所言先後不符。再若被告戊○○確有幫「乙○○」領薪資並交予被告魏國立
    ，則其前何以稱無？況一般給付薪水，多是先扣所得稅或包含於薪水內，由受薪
    人自行申報所得稅，豈有另付百分之四供其找人扣繳稅之理？況甲○○、戊○○
    均未能提出任何發放薪水之資料以供查證，空言稱薪水已交付戊○○發給其下線
    之人，自非實情，益徵戊○○並無每月支付薪水予魏國立，僅給付依所申報薪資
    百分之四之代價而已。綜上堪認被告戊○○、魏國立前揭所供陳魏國立、「乙○○」均為人頭，未在昇茂保險公司任職，未領薪資等語，應與事實相符，足以採
    信。嗣其後所供均為卸責之詞，實無足採。
  (四)再查據證人即昇茂保險公司助理會計周麗珍證稱：昇茂保險公司員工薪資方面由
    被告甲○○負責。昇茂保險公司需用款，係向被告甲○○領取，因公司之存摺在
    被告甲○○處。其製作之傳票、薪資表等，均交被告甲○○審核等語（見原審卷
    第一三五頁、第一二九頁、第一三○頁），而被告丁○○亦稱：昇茂保險公司金
    錢部分由被告甲○○負責等語，依上堪認被告甲○○為昇茂保險公司主辦會計之
    人員無訛。
  (五)另查昇茂保險公司出具之「各類所得扣繳暨免扣繳憑單」係被告甲○○交代助理
    會計製作，而卷附之八十七年五月至八十七年十二月份之薪（工）資表八份為被
    告甲○○指示周麗珍製作，該八紙為周麗珍於年底時同時製作其上之魏國立、乙○○之印文均其所蓋，辦畢並應被告甲○○之指示交予會計師等情，業據昇茂保
    險公司之助理會計宋雅玲、周麗珍分別於偵查及原審調查時證述甚明（見他字第
    八七四號卷第七二頁至第七三頁、原審卷第一二三頁、第一三一頁）。而被告甲○○亦供稱：公司之營利事業所得稅亦委託會計師向稅捐機關申報等語。堪認如
    事實欄所載之薪（工）資表、乙○○及魏國立之各類所得扣繳暨免扣繳憑單為周
    麗珍依被告甲○○之指示為之，而營利事業所得稅結算申報書則為會計師依被告
    甲○○之委託為之。魏國立之
    告魏國立、「乙○○」交付予被告戊○○，被告戊○○再交予被告甲○○等情，
    業據被告甲○○、戊○○及魏國立供明在卷。
  (六)復有展業人員應聘切結書、魏國立八十七年度各類所得扣繳暨免扣繳憑單、乙○○八十七年度營利事業所得扣繳暨免扣繳憑單、台北市政府營利事業登記證、經
    濟部公司執照、公司基本資料查詢表、財政部台北市國稅局九十一年七月十八日
    函送之昇茂保險公司八十七年度營利事業所得稅結算申報書各一份，及八十七年
    五月至十二月份之薪（工）資表八份在卷可參。而昇茂保險公司於八十七年度因
    虛列魏國立、「乙○○」二人薪資六十萬元，逃漏當年度營利事業所得稅金額十
    五萬元等情，則有財政部臺北市國稅局九十年六月二十一日財北國稅審三字第九
    ○○二一一二三號函在卷（見原審卷第五四頁）足憑。
  (七)綜上所述，被告甲○○、丁○○、戊○○所辯顯不足採。本件事證明確，被告犯
    行洵堪認定，應依法論科。
二、(一)昇茂保險公司為納稅義務人，於八十七年間未僱用魏國立、「乙○○」，未支
    付其等薪資，竟偽申報有支付該二人各三十萬元之薪資，以虛增成本，而逃漏
    稅捐部分，係犯稅捐稽徵法第四十一條之納稅義務人以不正當方法逃漏稅捐罪
    。(二)被告丁○○為昇茂保險公司之董事長，公司法規定之公司負責人，納稅義
    務人昇茂保險公司虛列薪資藉以逃漏營利事業所得稅，是依稅捐稽徵法第四十
    七條第一款之規定，應轉嫁於被告，由被告丁○○代負同法第四十一條以不正
    當方法逃漏稅捐刑責。(三)次查「薪（工）資表」乃商業會計法第十五條第一款
    所規定之「原始憑證」，屬商業會計憑證之一種；被告甲○○為昇茂保險公司
    主辦會計人員，屬商業會計法第七十一條所稱之人，業如前述，其明知為不實
    之事項，而利用不知情之助理會計周麗珍填製「薪（工）資表」部分，核係犯
    商業會計法第七十一條第一款之罪。其利用不知情之周麗珍為之，係間接正犯
    ；又被告甲○○為從事業務之人，各類所得扣繳暨免扣繳憑單、營利事業所得
    稅結算申報書為其業務上所製作之文書，被告明知並未給付魏國立、乙○○等
    人薪資，竟利用不知情之助理會計周麗珍書立給付魏國立、乙○○八十七年所
    得各三十萬元之各類所得扣繳暨免扣繳憑單，並持以行使，暨利用不知情之會
    計師將支出魏國立二人之薪資列於昇茂保險公司八十七年度營利事業所得稅結
    算申報書，並持以行使部分，核均係犯刑法第二百十六條、第二百十五條之行
    使業務登載不實文書罪，其偽造之低度行為為行使之高度行為所吸收，不另論
    罪。又其分別利用不知情之周麗珍及會計師為之，均為間接正犯。所犯上二行
    使業務登載不實文書罪，時間緊接，所犯罪名相同，顯係出於概括之犯意為之
    ，為連續犯，爰依刑法第五十六條之規定以一罪論。再被告甲○○幫助昇茂保
    險公司犯稅捐稽徵法第四十一條之罪部分，係犯同法第四十三條第一項之幫助
    逃漏稅捐罪。(四)被告戊○○幫助昇茂保險公司犯稅捐稽徵法第四十一條之罪部
    分，係犯同法第四十三條第一項之幫助逃漏稅捐罪。(五)被告甲○○、戊○○、
    魏國立與姓名年籍不詳冒稱「乙○○」之人間，就所犯稅捐稽徵法第四十三條
    第一項之幫助逃漏稅捐罪，有犯意之聯絡，行為之分擔，均為共同正犯。(六)被
    告甲○○所犯前開商業會計法第七十一條第一款之罪、刑法第二百十六條、第
    二百十五條之罪與稅捐稽徵法第四十三條第一項之罪間，有方法結果之牽連關
    係，應從一重之商業會計法第七十一條第一款之罪處斷。(六)「薪（工）資表」
    為商業會計法第十五條第一款所規定之「原始憑證」，屬商業會計憑證之一種
    ；被告甲○○為昇茂保險公司主辦會計人員，屬商業會計法第七十一條所稱之
    人，業如前述，是被告甲○○製作不實「薪（工）資表」部分，核係犯商業會
    計法第七十一條第一款之罪，原起訴檢察官認成立刑法第二百十六條、第二百
    十五條之罪，尚有誤會，惟此業經蒞庭檢察官於原審更正為商業會計法第七十
    一條第一款之罪，依檢察一體原則，此部分自無庸更正起訴法條。(七)前開被告
    甲○○利用不知情之會計師書立昇茂保險公司八十七年度營利事業所得稅結算
    申報書，並持以行使，犯刑法第二百十六條、第二百十五條之行使業務登載不
    實文書罪部分，雖未經檢察官起訴，然因與被告甲○○已起訴且經論罪科刑部
    分，或有連續犯一罪關係（偽造並行使各類所得扣繳暨免扣繳憑單部分），或
    有牽連犯一罪關係（稅捐稽徵法第四十三條第一項之幫助逃漏稅捐罪），本院
    自得併與審理。
三、公訴意旨及原審蒞庭檢察官另認：昇茂保險公司亦無僱用丙○○，惟仍申報支出
    丙○○之薪資，此部分亦為逃漏稅捐。另被告甲○○、戊○○與該冒稱「乙○○
    」之人，共同基於偽造私文書之犯意聯絡，由該男子於昇茂保險公司展業人員應
    聘切結書上偽簽「乙○○」之名，此部分亦犯刑法第二百十六條、第二百十條之
    罪。被告戊○○亦應就偽造不實之魏國立、乙○○員工薪資表部分負刑責。按犯
    罪事實，應依證據認定之，無證據不得推定其犯罪事實，此刑事訴訟法第一百五
    十四條定有明文。查證人丙○○於原審作證證稱：其在八十七年間有幫魏國立做
    保險，即向其親友拉汽車保險、意外災害保險、防制險等，如有朋友要投保，即
    通知魏國立，當時薪資是二萬多，幫忙之保險公司好像叫「昇茂」。那年有收到
    該公司寄交之扣繳憑單，上面之金額與所受之金額相符等語，於本院調查時亦證
    稱有幫魏國立拉保險、找人，他只是要我介紹要投保的人給他，他就付給伊薪水
    等語（見本院卷(二)第第三十一頁、第三十三頁），查證人丙○○所稱月薪二萬多
    ，核與卷附薪（工）資表其月薪二萬五千五百五十元相差不多，次查雖蒞庭檢察
    官對丙○○就其前述期間共拉多少保險、最常做的是何險種等事不復記憶質疑，
    而認丙○○實際上未從事保險業務，然查早年保險實務上，許多保險公司徵募業
    務員並未施以在職教育，僅係利用該業務員之人際關係，使該業務員之親友納保
    ，是證人丙○○稱：其僅拉其親友，並不很瞭解保險之事務等語，尚非絕對不可
    能，從而，實難依此即認丙○○非被告魏國立之下線，昇茂保險公司未曾支付薪
    資予丙○○，而認此部分被告等人亦犯前開之罪。次查雖告訴人乙○○指訴稱：
    未曾至昇茂保險公司任職，未曾同意任昇茂保險公司之人頭職員等語，然查據被
    告戊○○於檢察官訊問時供稱：魏國立說有朋友可作薪資扣繳，即於八十八年一
    月間在青年公園附近與魏國立及「乙○○」碰面，「乙○○」並交付
    在展業人員應聘切結書內簽名捺手印，惟該「乙○○」並非告訴人乙○○等語，
    核與被告魏國立所供：伊與「乙○○」於八十八年一月間至青年公園附近之泡沫
    紅茶店與戊○○碰面，戊○○帶切結書由「乙○○」填寫後，「乙○○」交其身
    分證影本予戊○○以供昇茂保險公司報稅，惟該「乙○○」非告訴人等語相符，
    參以告訴人乙○○陳稱：其
    分證影本確為其當時遺失之
    分證，乙○○既遺失
    戊○○、魏國立本即要利用人頭報稅，是其重點乃在有
    否即為該
    志宏
    。從而，被告甲○○、戊○○及魏國立以為自稱「乙○○」者確為乙○○，而不
    知係冒乙○○之名，自足採信。其等既以為確受「乙○○」授權，就該人偽簽「
    乙○○」印文、捺印，偽造昇茂保險公司展業人員應聘切結書此私文書部分，即
    無犯意，又其等誤以為得「乙○○」同意使用其名義，是其等在薪資表上使用「
    乙○○」之印文，亦無成立刑法第二百十七條罪之主觀犯意。再並無證據證明被
    告戊○○知道被告甲○○嗣後會偽造不實之魏國立、乙○○員工薪資表，而就被
    告甲○○所犯前開偽造不實之魏國立、乙○○員工薪資表部分，有犯意聯絡及行
    為分擔，自亦難令其擔負此部分之犯行，綜上所述，既無法證明被告等有起訴書
    及蒞庭檢察官所述之前開犯行，此部分原應為無罪之諭知，然因檢察官認此與已
    起訴且經本院論罪科刑部分，或有事實上一罪，或有牽連犯之裁判上一罪關係，
    爰不另為無罪之諭知。
四、原審本同上之見解，以被告等事證明確，適用商業會計法第七十一條第一款，稅
    捐稽徵法第四十一條、四十三條第一項、第四十七條第一款，刑法第二條第一項
    前段、第十一條前段、第二十八條、第二百十六條、第二百十五條、第五十五條
    、第四十一條第一項前段，罰金罰鍰提高標準條例第一條前段、第二條之規定，
    並審酌被告昇茂保險公司、丁○○、甲○○、戊○○犯罪之動機、目的、手段、
    逃漏之稅捐金額、造成之危害及被告甲○○、戊○○犯後否認犯行等一切情狀，
    分別量處昇茂保險代理人有限公司，處罰金新台幣伍萬元。丁○○處有期徒刑
    月，甲○○處有期徒刑捌月，戊○○處有期徒刑陸月。被告丁○○、戊○○行為
    後，刑法第四十一條業於九十年一月十日修正公布，同年月十二日生效，舊法規
    定犯最重本刑三年以下有期徒刑以下之刑之罪，而受六個月以下有期徒刑或拘役
    之宣告，因身體、教育、職業、家庭之關係或其他正當事由，執行顯有困難者，
    得易科罰金，修正後刑法第四十一條第一項規定，凡犯最重本刑五年以下有期徒
    刑以下之刑之罪，而受六個月以下有期徒刑或拘役之宣告，均得易科罰金，比較
    新舊法之規定，對於本案被告丁○○部分，以修正後之新法有利於行為人，自應
    依刑法第二條第一項前段規定，適用裁判時之新法，併予宣告易科罰金之折算標
    準；就被告戊○○部分，並無有利或不利，自應依刑法第二條第一項前段規定，
    適用裁判時之新法，併予宣告易科罰金之折算標準。且就理由三所示部分，以不
    能證明被告犯罪，惟此部分因檢察官認與已起訴且經論罪科刑部分有事實上一罪
    或有牽連犯之裁判上一罪關係，而不另為無罪之諭知，核其認事用法尚無不合，
    量刑亦甚妥適，公訴人上訴仍執上詞且以量刑過輕，而被告等上訴仍否認犯罪，
    均指摘原判決不當，為無理由，均應予駁回。又查被告丁○○、甲○○、戊○○
    前均未曾受有期徒刑以上刑之宣告，有本院被告全國前案紀錄表附卷足憑，經此
    教訓，自當知所警惕，而無再犯之虞，本院認綜合其犯罪情節，認上開有期徒刑
    之宣告，已足策其自新，所宣告之刑，以暫不執行為適當，併予以宣告丁○○緩
    刑二年、甲○○、戊○○均緩刑四年，用啟自新。
五、被告甲○○明知不實事項而填製之會計憑證「薪（工）資表」，並未扣案，無證
    據證明現仍存在，為免將來執行困難，自無從諭知沒收。至被告甲○○登載不實
    之所得扣繳憑單、營利事業所得稅結算申報書，雖屬被告犯罪所用之物，惟分屬
    乙○○、國稅局所有，非屬被告所有，自不得宣告沒收，附此敘明。
據上論斷，應依刑事訴訟法第三百六十八條、刑法第七十四條第一款，判決如主文。
本案經檢察官陳維練到庭執行職務
中      華      民      國    九十二    年        七    月      十      日
                              臺灣高等法院刑事第一庭
                                  審判長法  官  李  相  助
                                        法  官  黃  聰  明
                                        法  官  魏  新  國
右正本證明與原本無異。
如不服本判決，應於收受送達後十日內向本院提出上訴書狀，其未敘述上訴之理由者
並得於提起上訴後十日內向本院補提理由書（均須按他造當事人之人數附繕本）。
                                        書記官  賴  淑  真
中      華      民      國    九十二    年        七    月      十一    日
附錄：本案論罪科刑法條全文
商業會計法第七十一條第一款：
  商業負責人、主辦及經辦會計人員或依法受託代他人處理會計事務之人員有左列情
  事之一者，處五年以下有期徒刑、拘役或科或併科新臺幣十五萬元以下罰金：
  一  以明知為不實之事項，而填製會計憑證或記入帳冊者。
稅捐稽徵法第四十一條：
  納稅義務人以詐術或其他不正當方法逃漏稅捐者，處五年以下有期徒刑、拘或科或
  併科新台幣六萬元以下罰金。
稅捐稽徵法第四十三條第一項：
  教唆或幫助犯第四十一條或第四十二條之罪者，處三年以下有期徒刑、拘役或科新
  臺幣六萬元以下罰金。
稅捐稽徵法第四十七條第一款：
  本法關於納稅義務人、扣繳義務人及代徵人應處徒刑之規定，於左列之人適用之：
  一、公司法規定之公司負責人。
刑法第二百十六條：
  行使第二百十條至第二百十五條之文書者，依偽造、變造文書或登載不實事項或使
  登載不實事項之規定處斷。
刑法第二百十五條：
  從事業務之人，明知為不實之事項，而登載於其業務上作成之文書，足以生損害於
  公眾或他人者，處三年以下有期徒刑、拘役或五百元以下罰金。


司法院資訊處製作；財團法人民間司法改革基金會備份。
